ACORDAO-COMPLETO-2425763

ACÓRDÃO 9747/2020 ATA 32/2020 - PRIMEIRA CÂMARA

Vistos, relatados e discutidos estes autos de embargos de declaração opostos contra o Acórdão 1150/2019-TCU-Primeira Câmara,
ACORDAM os Ministros do Tribunal de Contas da União, reunidos em sessão da Primeira Câmara, ante as razões expostas pelo relator, em:
9.1. nos termos dos arts. 32, inciso II, e 34 da Lei 8.443/1992, conhecer do presente recurso;
9.2. quanto ao mérito, dar-lhe provimento parcial para tornar insubsistente o subitem 9.2 do Acórdão 1150/2019-TCU-Primeira Câmara, tendo em vista a ocorrência da prescrição da pretensão punitiva em relação à empresa M. A. Mendes Bezerra;
9.3. manter inalterados os demais termos do acórdão embargado;
9.4. dar ciência do presente acórdão à Procuradoria da República no Estado do Maranhão, em conformidade com o art. 209, § 6º, do RITCU, para a adoção das providências cabíveis; e
9.5. dar ciência do presente acórdão à embargante, ao Fundo Nacional de Saúde e à Prefeitura de Santa Luzia/MA.

Embargos de declaração opostos contra decisão que julgou irregulares as contas do recorrente, com débito solidário e multa, em virtude de irregularidades na execução de convênio cujo objeto consistia no fortalecimento do Sistema Único de Saúde.

Primeira Câmara

Prefeitura Municipal de Santa Luzia/MA

3. Recorrente: M. A. Mendes Bezerra (02.757.167/0001-27)

13.1. Ministros presentes: Walton Alencar Rodrigues (Presidente), Benjamin Zymler (Relator) e Bruno Dantas.
13.2. Ministro-Substituto convocado: Augusto Sherman Cavalcanti.
13.3. Ministro-Substituto presente: Weder de Oliveira.

ACORDAO-COMPLETO-2482697

Acórdão 8776/2021 - Primeira Câmara

BENJAMIN ZYMLER

Adoto, como relatório, com alguns ajustes de forma, a instrução elaborada no âmbito da Secretaria de Controle Externo de Tomada de Contas Especial (SecexTCE) inserta à peça 214:
	"INTRODUÇÃO
	Trata-se de embargos de declaração opostos pela representante legal da empresa M.A Mendes Bezerra (peça 211) contra o Acórdão 1150/2019-TCU-Primeira Câmara-BZ, que, em sede de tomada de contas especial assim decidiu:
'ACORDAM os Ministros do Tribunal de Contas da União, reunidos em sessão da 1ª Câmara, ante as razões expostas pelo Relator, em:
9.1. com fundamento nos arts. 1º, inciso I, 16, inciso III, alínea 'c', 19, caput, 23, inciso III, da Lei 8.443/1992, julgar irregulares as contas do sr. Ilzemar Oliveira Dutra (XXX.729.423-XX) e da empresa M. A. Mendes Bezerra (02.757.167/0001-27) , condenando-os, solidariamente, ao pagamento da importância abaixo descrita, fixando-lhes o prazo de 15 (quinze) dias, a contar da notificação, para que comprovem perante este Tribunal (art. 214, inciso III, do RITCU) , o recolhimento da dívida aos cofres do Fundo Nacional da Saúde, corrigida monetariamente e acrescida dos encargos legais pertinentes, calculados a partir da data indicada até a data do efetivo recolhimento, na forma prevista na legislação em vigor:
	VALOR ORIGINAL (R$) 
	DATA DA OCORRÊNCIA

	40.000,00
	14/6/2014

9.2. aplicar à M. A. Mendes Bezerra multa individual no valor de R$ 7.000,00 (sete mil reais) , nos termos dos arts. 19, caput, e 57 da Lei 8.443/1992, fixando-lhe o prazo de 15 (quinze) dias, a contar da notificação, para comprovar, perante este Tribunal, o recolhimento da referida quantia aos cofres do Tesouro Nacional, atualizada monetariamente a partir do dia seguinte ao término do prazo ora estabelecido até a data do efetivo recolhimento, na forma da legislação em vigor;
9.3. autorizar, desde logo, o pagamento das dívidas decorrentes em até 36 (trinta e seis) parcelas mensais e consecutivas, caso solicitado, nos termos do art. 26 da Lei 8.443/1992 c/c o art. 217 do RITCU, fixando o vencimento da primeira parcela em 15 (quinze) dias, a contar do recebimento da notificação, e o das demais a cada 30 (trinta) dias, devendo incidir sobre cada uma os encargos devidos, na forma prevista na legislação em vigor;
9.4. alertar os responsáveis de que a falta de comprovação do recolhimento de qualquer parcela importará o vencimento antecipado do saldo devedor, nos termos do art. 217, § 2º, do RITCU;
9.5. autorizar, desde logo, com fulcro no art. 28, inciso II, da Lei 8.443/1992, a cobrança judicial das dívidas, caso não atendidas as notificações;
9.6. dar ciência do presente acórdão à Procuradoria da República no Estado do Maranhão, em conformidade com o art. 209, § 6º, do RITCU, para a adoção das providências cabíveis; e
9.7. dar ciência do presente acórdão aos responsáveis, ao Fundo Nacional de Saúde e à Prefeitura de Santa Luzia/MA.'
2.	Por meio do despacho acostado à peça 213, o Ministro-Relator do Acórdão 1150/2019-TCU-Primeira Câmara-BZ determinou a remessa dos presentes autos a esta SecexTCE para exame de admissibilidade e instrução de mérito dos embargos declaratórios acostados à peça 211. 
3.	O Regimento Interno do TCU prevê o direito da parte de opor embargos de declaração, no prazo de dez dias, indicando o ponto obscuro, contraditório ou omisso que entenda haver em acórdão do Tribunal (art. 287, § 1º) .
4.	No caso em exame, a empresa M.A Mendes Bezerra tem legitimidade e interesse de recorrer do acórdão embargado, pois teve as suas contas julgadas irregulares, foi condenada em débito e recebeu a multa capitulada no art. 57 da Lei 8.443/1992.
5.	Considerando que os embargos estão sendo opostos pela primeira vez em relação ao Acórdão 1150/2019-TCU-Primeira Câmara-BZ, conclui-se que o requisito de singularidade foi observado. Nos termos do art. 34, § 1º, da Lei 8.443/1992, os embargos de declaração podem ser opostos, por escrito, pelo responsável ou interessado, dentro do prazo de dez dias, contados da data da notificação. No caso concreto, a notificação do Acórdão 1150/2019-TCU-Primeira Câmara-BZ concretizou-se no dia 3/3/2020. Já o recurso foi protocolizado no dia 9/3/2020, às 14h 52 min. Desta forma, está caracterizada a observância do requisito da tempestividade.
6.	Quanto à indicação 'dos pontos obscuros, contraditórios ou omissos' do acórdão combatido por parte da embargante, tem-se que:
'Questão de Ordem
Com relação à embargante, quando foi notificada, já estava em vigor o disposto no art. 6º, inciso I, da IN 56/2007, que fixou, para efeito de alçada, o valor de R$ 75.000,00, (...) e, sendo o valor original R$ 40.000,00, estaria impedido o desenvolvimento válido e regular da TCE. Depreende-se que a TCE esbarra no requisito material do limite do valor do dano, por conseguinte, impede o desenvolvimento, obrigando o arquivamento da presente tomada de contas especial.
Reconhecimento das Chamadas Contas Iliquidáveis
Registre-se que a Prefeitura não pode fornecer informações em face de incêndio criminoso, que destruiu parte do acervo documental e físico dos prédios da prefeitura (documentos anexos) . Aliás, toda dificuldade em face do longo interregno seria evitada se tivesse participado da fase inicial ou fase interna da TCE; é imperioso reconhecer o cerceamento do direito de defesa e dos prejuízos a serem suportados pela embargante, imensuráveis (Documentos Anexos) 
Arquivamento sem julgamento de mérito
O Acórdão embargado culminou em omissão e obscuridade, até mesmo em contradição incorrendo em nulidade absoluta do julgado - ausência de notificação regular inicial - em endereço diverso - atividades empresariais com baixa desde 2009 - ausência da fase interna - fundamentos constitucionais - devido processo legal (art. 5º, inciso LIV, da Constituição Federal) - Ampla Defesa e Contraditório (art. 5º, inciso LV, da Constituição Federal) .
Do prazo prescricional - Da necessidade de reconhecer a prescrição - Ausência de citação válida e regular - A Prescrição se interrompe com a notificação válida e regular - omissão e contradição
O Acórdão foi contraditório ao estabelecer o prazo prescricional, uma vez que a notificação da ora Embargante, de forma válida e regular, tão somente se deu em 2016, perfazendo, do fato gerador 2004 até a sua notificação, 12 (doze) anos, ao contrário do que entendeu o Acórdão Embargado, e tampouco que as falhas na notificação se deram por exclusiva responsabilidade do TCU. 
Seguindo a linha de interpretação do Tribunal de Contas da União em perguntas frequentes, temos a exigência da NOTIFICACÃO VÁLIDA, apta a afastar a prescrição, como no presente caso, admitido pelo Secretário de Controle Interno, QUE 'HOUVE FALHAS' (...) implica dizer que a NOTIFICAÇÃO DA RESPONSÁVEL, ora embargante, se deu tão somente de forma válida e regular em 2016, cerca de 12 anos após o fato gerador.
Neste diapasão, o fator tempo tem grande influência nas relações jurídicas, pois não se admite a eterna incerteza nas relações interpessoais a que o direito confere juridicidade. A prescrição visa, justamente, conferir estabilidade a tais situações, pois imprime solidez e firmeza ao liame jurídico constituído entre os integrantes desta relação. 
A prescrição, medida de ordem pública, baseia-se na segurança jurídica e na paz social e tem por finalidade extinguir as ações, para que a instabilidade do Direito não venha a perpetuar-se, com sacrifício da harmonia social. Não é a inércia momentânea que a lei pune com a prescrição, mas, sim, a inércia prolongada, fruto da omissão do titular do direito. Por esta razão, a lei fixa um prazo para o exercício da pretensão. 
No caso em apreço, trata-se de Processo para Tomada de Contas Especial instaurada pelo Fundo Nacional de Saúde - FNS em virtude de supostas irregularidades na execução do Convênio 1.450/2003, firmado com a Prefeitura de Santa Luzia/MA, cujo objeto consistia em fortalecer o SUS mediante apoio técnico e financeiro para aquisição de equipamentos e materiais permanente. Ou seja, esperou-se mais de 10 anos para adotarem as medidas cabíveis para a tomada da prestação de contas.
Inobservado o prazo fixado, opera-se a prescrição, ficando o titular privado de seu exercício; o instituto da prescrição deve ser plenamente considerado no exercício do poder-dever de fiscalizar dos tribunais de contas, como medida de justiça. Aliás, a meu ver, a não aplicação do referido instituto no âmbito da Corte de Contas revela descumprimento de determinações constitucionais e legais.
Ademais, a própria Lei de Improbidade Administrativa - Lei Federal 8.429/1992 -, que dispõe sobre as sanções aplicáveis nos casos de prática de irregularidades e enriquecimento ilícito no exercício de mandato, cargo, emprego ou função na administração pública, regulamentando o art. 37, § 5°, da Constituição Federal, adota a prescrição quinquenal, como se extrai da dicção do art. 23, I, in verbis:
'Art. 23. As ações destinadas a levar a efeitos as sanções previstas nesta lei podem ser propostas: I - até cinco anos após o término do exercício de mandato, de cargo em comissão ou de função de confiança;'
Assim, passados mais de 10 anos, faz-se necessário o reconhecimento da prescrição, ou até mesmo a prescrição intercorrente, tendo em vista a demora no chamamento da Requerida ao processo.
Assim, a prescrição, em geral estudada no âmbito do processo judicial, ocorre quando o autor de uma demanda, por inércia ou negligência, deixa de movimentar o processo, ficando ele paralisado por tempo suficiente para restar configurado o instituto.
Destarte, uma vez que a ora EMBARGANTE foi notificada de forma válida e regular 12 (doze) anos após o fato gerador, há que se aplicar ao caso a prescrição, sob pena de ofensa aos princípios constitucionais, em especial o da segurança jurídica e o da duração razoável do processo. 
Prescrição em Relação à multa aplicada ao embargante
O Acórdão incorreu em contradição contra julgados da Corte e em ofensa à segurança jurídica ao aplicar a multa de R$ 7.000,00 (sete mil reais) 16 (dezesseis) anos após o fato gerador; no mesmo sentido, vem se posicionando o Supremo Tribunal Federal quanto à incidência do prazo de 5 anos em relação às multas aplicadas pelos Tribunais de Contas, como se verifica no precedente abaixo:
'Ministro LUIS ROBERTO BARROSO Relator (MS 32201 MC. Relator: MM. ROBERTO BARROSO, julgado em 16/10/2013. publicado em PROCESSO ELETRÔNICO Dia209 DIVU_LG 21/10/2013 PUBLIC 22/10/2013) '
Admitindo-se a incidência do prazo de 5 anos para aplicação de multa pelos Tribunais de Contas no exercício da sua atividade típica de controle externo, deve-se tomar, como termo inicial para contagem desse prazo, o conhecimento do fato pela Corte de Contas. Afinal, na seara administrativa, vigora o princípio da adio nata, ou seja, a prescrição somente começa a fluir no momento em que o titular do direito violado toma conhecimento do fato e da extensão de suas consequências.
Requesta pelo reconhecimento da prescrição, com relação a multas aplicadas, por PRESCRIÇÃO - 16 (dezesseis) anos após o fato gerador.
Da Efetiva Entrega do Equipamento (Aparelho de RX) por parte da Empresa M.A Mendes
Sobre as contradições entre as defesas apresentadas quanto à entrega do aparelho de RX objeto do presente litígio, a fim de estabelecer a verdade material, a responsável, ora Embargante, diligenciou junto à Prefeitura; e o responsável pelo atesto está em 'coma'. Mesmo assim deve ser mantida a condenação da Embargante? Há contradições entre as defesas apresentadas, motivo suficiente para o chamamento do responsável pelo atesto na composição da lide, em face da busca da verdade material.
Registre-se que a Prefeitura não pode fornecer informações em face de incêndio criminoso, que destruiu parte do acervo documental e físico dos prédios da prefeitura (documentos anexos) . Aliás, toda dificuldade em face do longo interregno seria evitada se tivesse participado da fase inicial ou FASE INTERNA DA TCE; é imperioso reconhecer o cerceamento do direito de defesa e os prejuízos a serem suportados pela EMBARGANTE, imensuráveis. Contas iliquidáveis.
Caso não sejam acolhidas as preliminares, em especial a prescrição, a Requerida informa que não poderá ser responsabilizada por qualquer ato decorrente do fornecimento de material. 
Conforme Nota Fiscal n° 6541, emitida em 11/06/2004, o Aparelho de Raio X objeto da demanda foi entregue pela Requerida, conforme se verifica no verso na Nota Fiscal, tendo sido recebido pelo servidor de nome Oziel Soares Pinheiro na data de 14/06/2004. 
Do Chamamento ao Processo dos Responsáveis pelo Controle Interno
O Acórdão do TCU foi omisso com relação à responsabilidade solidária, e, caso subsista, seria necessário a individualização das responsabilidades, em que se quantifiquem os débitos, como prevê o art. 8° da Lei 8.443/1992.
Conforme previsto na IN/TCU 56/2007, em seu art. 2°, adiante transcrito, os responsáveis pelo controle interno poderão ser responsabilizados solidariamente quando não adotarem as medidas de sua competência: 'Art. 2°. O responsável pelo controle interno que tomas conhecimento de irregularidade, ilegalidade ou omissão no dever de instaurar tomada de contas especial deve adotar medidas para assegurar o cumprimento da lei sob pena de responsabilidade solidária'. 
Diante da inexistência de quantificação de débitos, assim como de individualização da responsabilidade, ANULE-SE o acórdão, com devolução do prazo para se manifestar, em homenagem aos postulados constitucionais do exercício regular do direito de defesa e ao contraditório, assim como à responsabilização pelo responsável pelo Controle Interno.
De todo modo, o Tribunal deixou assente que o juízo de admissibilidade de embargos de declaração exclui o exame, ainda que superficial, da existência de obscuridade, omissão ou contradição na deliberação recorrida, cuja verificação deve ser feita quando da análise do mérito. Nesse sentido, os Acórdão 855/2003-TCU-Segunda Câmara; 637/2005 e 2.182/2006, ambos do Plenário; e 3.541/2006, da 1ª Câmara.
Portanto, os embargos de declaração opostos pela representante legal da empresa M.A Mendes Bezerra devem ser conhecidos'.
7.	Em caráter preliminar, faz-se necessário destacar que os embargos de declaração têm por finalidade corrigir obscuridade, omissão ou contradição em deliberações do Tribunal (art. 287 do RITCU) . Seu objetivo não é o de proporcionar novo julgamento da questão posta nos autos, mas, tão somente, o de esclarecer, interpretar ou completar o pronunciamento anteriormente emitido, em benefício de sua compreensão ou inteireza.
8.	Em relação à denominada 'questão de ordem' suscitada pela embargante, repetiremos, nesta instrução, o que foi veiculado no Voto condutor do Acórdão 2402/2017-TCU-Primeira Câmara-BZ, ao decidir os embargos declaratórios opostos pela mesma empresa nos presentes autos. Naquela assentada, o Relator asseverou:
'24. A jurisprudência desta Corte de Contas é pacífica em afirmar que a aplicação do art. 5º, § 4º, da IN TCU 56/2007 não era obrigatória (haja vista o comando contido na parte inicial do referido dispositivo regulamentar) e se sujeitava ao juízo discricionário de conveniência e oportunidade no exame do caso concreto (vide Acórdãos 1.430/2008 e 806/2008, ambos da 2ª Câmara, e Acórdãos 1.214/2008 e 1.131/2008, da 1ª Câmara) .
25. A citada regra foi mantida pela IN TCU 71/2012, alterada pela IN 76/2016, que, ao revogar a IN 56/2007, também condicionou a dispensa de instauração da TCE, na mesma hipótese, à inexistência de 'determinação em contrário do Tribunal de Contas da União' (art. 6º) . Logo, o mero transcurso do tempo não é razão suficiente para trancamento das contas. É preciso que, além disso, existam fundadas razões para supor que o direito à defesa tenha ficado prejudicado.
26. No caso concreto sob exame, restou sobejamente demonstrado que a empresa M.A. Mendes Bezerra recebeu o pagamento pelo equipamento de raio X, deixando, todavia, de fornecê-lo à prefeitura de Santa Luzia/MA. É conhecida, portanto, a destinação desta parcela da verba federal, motivo pelo qual entendo que o dever de ressarcimento ao erário não deve recair somente sobre o ex-prefeito, em relação a quem a citação e julgamento permanecem válidos. Nesse sentido, a embargante não pode alegar eventual demora na instauração da TCE para se eximir dos compromissos que contraiu.'
9. O argumento transcrito no item anterior foi novamente usado no Voto Condutor do Acórdão 1150/2019-TCU-Primeira Câmara, objeto dos presentes embargos, senão vejamos:
'Ressalta-se que a jurisprudência desta Corte de Contas é pacífica em afirmar que a aplicação do art. 5º, § 4º, da IN TCU 56/2007 não era obrigatória (haja vista o comando contido na parte inicial do referido dispositivo regulamentar) e se sujeitava ao juízo discricionário de conveniência e oportunidade no exame do caso concreto (Acórdãos 1.430/2008 e 806/2008, ambos da 2ª Câmara, e Acórdãos 1.214/2008 e 1.131/2008, da 1ª Câmara) . A citada regra foi mantida pela IN TCU 71/2012, alterada pela IN 76/2016, que, ao revogar a IN 56/2007, também condicionou a dispensa de instauração da TCE, na mesma hipótese, à inexistência de "determinação em contrário do Tribunal de Contas da União" (art. 6º) . Logo, o mero transcurso do tempo não é razão suficiente para trancamento das contas. É preciso que, além disso, existam fundadas razões para supor que o direito à defesa tenha ficado prejudicado.'
10. Portanto, pelo fato de o assunto já ter sido enfrentado em duas manifestações do Tribunal de forma clara e fundamentada, não há que se falar em omissão, obscuridade ou contradição do acórdão guerreado no que tange à denominada 'questão de ordem' suscitada pela embargante.
11. O art. 20 da Lei 8.443/1992 dispõe que as contas serão consideradas iliquidáveis quando caso fortuito ou de força maior, comprovadamente alheio à vontade do responsável, tornar materialmente impossível o julgamento de mérito a que se refere o art. 16 desta Lei. 
12. Ao revisitar os autos, constata-se que, após quatro vistorias in loco, o órgão concedente apurou que o objeto do Convênio/FNS 1.450/2003 foi executado em 50%, uma vez que não foi comprovada a entrega do aparelho de raio X constante da nota fiscal 541, emitida pelo empresário individual M. A. Mendes Bezerra (Dimed - Distribuidora de Equipamento Médico) , no valor de R$ 65.500,00. Constatou-se que apenas o aparelho de ultrassonografia (R$ 84.500,00) estava instalado e funcionando devidamente. A título de registro, do valor cuja utilização não restou corretamente comprovada (R$ 65.500,00) , a quantia de R$ 40.000,00 corresponde a recursos federais e, portanto, constituiu o dano ao erário imputado ao ex-prefeito e à empresa beneficiada com a referida verba.
13. A par do Relatado no item anterior, vê-se que a conduta irregular inerente à embargante está claramente delineada (deixar de entregar o aparelho de RX à Prefeitura Municipal de Santa Luzia/MA, embora tenha recebido integralmente o valor cobrado pelo equipamento) ; os responsáveis pelo dano foram corretamente definidos (Sr. Ilzemar Oliveira Dutra e M.A Mendes Bezerra) ; e o valor do dano, corretamente calculado. Dessa forma, não existem condições fática e jurídicas para aplicar ao caso concreto o disposto no art. 20 da Lei 8.443/1992. No caso concreto, o incêndio nas instalações da Prefeitura Municipal de Santa Luzia/MA suscitado pela embargante não constitui razão para que se considere as presentes contas iliquidáveis.
14. Com já asseverou o Voto Condutor do Acórdão 2402/2017-TCU-Primeira Câmara e também o Voto inerente ao Acórdão 1150/2019-TCU-Primeira Câmara, a fase interna da TCE, da qual fazem parte os procedimentos conduzidos pelo órgão instaurador, não corresponde a processo, mas, sim, a procedimento no qual não há partes, lide ou litígio. Assim, a instauração do contraditório e da ampla defesa, para fins de condenação dos responsáveis por parte desta Corte, somente se dá na fase externa do processo de tomada de contas especial, ou seja, por meio de sua regular citação, sendo irrelevante, para a configuração do contraditório, a ocorrência ou não de notificação anterior pelo órgão concedente (Acórdão 6941/2015-TCU-Primeira Câmara, 1.404/2014-Plenário, 2.875/2014-Plenário, 4.578/2014-1ª Câmara e 5.661/2014-1ª Câmara, dentre outros) . 
15. Ademais, a responsabilização ou a quantificação do débito definidos pelo órgão instaurador não vinculam a atuação do Tribunal de Contas da União na fase externa da tomada de contas especial. Tal premissa está atrelada ao princípio da independência das instâncias e ao dispositivo constitucional encartado no art. 71, inciso I, da Constituição Federal. Nos presentes autos, a inclusão da empresa M.A Mendes Bezerra como responsável deu-se na fase externa da TCE, o que, conforme já dito, não afronta as normas atinentes às tomadas de contas especiais e às próprias competências/atribuições do Tribunal. E, como asseverou o Voto condutor do Acórdão 1150/2019-TCU-Primeira Câmara, o chamamento da empresa aos autos, por sua vez, fundamentou-se nos art. 16, § 2º, da Lei 8.443/1992, que determina que este Tribunal, ao julgar irregulares as contas, deve fixar a responsabilidade solidária do agente público que praticou o ato irregular e do terceiro que, como contratante ou parte interessada na prática do mesmo ato, de qualquer modo, haja concorrido para o cometimento do dano apurado. Dessa forma, não há que se falar em omissão, obscuridade ou contradição do Acórdão 1150/2019-TCU-Primeira Câmara-BZ quanto à ocorrência da situação prevista no art. 20 da Lei 8.443/1992. 
16. A questão relativa à nulidade absoluta da citação dirigida a endereço onde a empresa M.A Mendes Bezerra não mais exercia suas atividades desde 15/7/2009 foi objeto do Acórdão 2402/2017-TCU-Primeira Câmara. Naquela oportunidade, o Voto condutor do citado decisum partilhou do entendimento da Unidade Técnica no sentido de que, à época, não foram esgotadas as medidas administrativas possíveis na tentativa de localizar a representante legal da empresa. E, em consequência, reputou como irregular a citação realizada por via editalícia e declarou a nulidade dos atos dela decorrentes, incluindo o acórdão condenatório, o qual foi declarado insubsistente nos subitens relacionados à embargante. O Acórdão 2402/2017-TCU-Primeira Câmara, teve a seguinte redação:
'ACORDAM os Ministros do Tribunal de Contas da União, reunidos em sessão da 1ª Câmara, ante as razões expostas pelo relator, em:
9.1. conhecer dos presentes embargos de declaração, nos termos dos arts. 32 e 34 da Lei 8.443/1992 c/c o art. 287 do RITCU para, no mérito, dar-lhes provimento parcial; 
9.2. tornar insubsistentes os subitens 9.1 e 9.2 do Acórdão 6957/2014-TCU-Primeira Câmara no tocante à empresa M. A. Mendes Bezerra (02.757.167/0001-27) , ante a inexistência de citação válida e a subsequente ausência do contraditório e da ampla defesa, nos termos do art. 5º, inciso LV, da Constituição Federal;
9.3. restituir os autos à Secex/MA para que dê ciência do presente acórdão à embargante, por intermédio de sua representante legal, devendo ser mencionado no ofício de notificação a solidariedade com o sr. Ilzemar Oliveira Dutra, bem como que será considerada realizada a citação na data em que houver a ciência desta deliberação; e
9.4. manter inalterados os demais termos do acórdão embargado.' (grifo nosso) 
17. Após o Acórdão 2402/2017-TCU-Primeira Câmara, foi expedido o ofício de notificação acostado à peça 139, devidamente recebido no endereço da destinatária (peça 145) , razão pela qual a citação foi válida, conforme predispõe o art. 183, inciso I, alínea 'd'. Isso porque o subitem 9.3 do Acórdão 2402/2017-TCU-Primeira Câmara é claro ao considerar realizada a citação na data em que houver ciência desta deliberação. Em face do relatado, não há que falar em omissão, obscuridade ou contradição do Acórdão 1150/2019-TCU-Primeira Câmara-BZ quanto à ocorrência de nova nulidade absoluta da citação.
18. Quanto à alegação de prescrição ressarcitória (matéria de ordem pública e oponível a qualquer tempo) , faz-se necessário destacar as recentes manifestações do Tribunal, notadamente as que ocorreram após a manifestação do STF no bojo do RE 636886 (Tema 899) . Para ilustrar o assunto, citamos o Acórdão 5236/2020-TCU-Primeira Câmara-BZ, o qual predispõe que, ainda que se interprete que a decisão do STF seja também aplicável à tramitação do processo de controle externo no âmbito do TCU, exsurgem outras diversas questões fundamentais para que esta Corte de Contas estabeleça novo tratamento acerca da prescrição do débito e da pretensão punitiva, em particular, qual seria o dies a quo (data de ocorrência do fato irregular ou data de seu conhecimento pelo TCU) e as hipóteses de interrupção da prescrição. Até que as dúvidas interpretativas sejam sanadas, o Tribunal está aplicando a jurisprudência vigente, a qual se fundamenta no art. 37, § 5º, da Constituição Federal, no que tange ao ressarcimento do prejuízo, e no art. 205 da Lei 10.406/2002 (Código Civil) , quanto à pretensão punitiva.  Nessa linha, o Voto Condutor do Acórdão 1150/2019-TCU-Primeira Câmara asseverou que a jurisprudência pacífica deste Tribunal e do Supremo Tribunal Federal é no sentido de que as ações de ressarcimento movidas pelo Estado contra os agentes causadores de danos ao erário são imprescritíveis (ex vi do enunciado da Súmula TCU 282) . Logo, os dispositivos legais mencionados pela empresa (art. 23 da Lei 8.429/1992 e art. 1º da Lei 9.873/1999) são inaplicáveis ao caso concreto. A título de registro, a AGU, opôs, no dia 14/8/2020, embargos declaratórios com pedido de modulação de efeitos em face da decisão denegatória prolatada no RE 636886-AL. Em função do relatado, não há que falar em omissão, obscuridade ou contradição do Acórdão 1150/2019-TCU-Primeira Câmara-BZ quanto à prescrição ressarcitória.
19. Quanto à prescrição da pretensão punitiva  (questão de ordem pública e oponível a qualquer tempo) , a matéria foi pacificada nesta Corte de Contas em sede de incidente de uniformização de jurisprudência, por intermédio do Acórdão 1441/2016-TCU-Plenário-BZ. Naquela assentada, deixou-se assente que:
'9.1.1. a pretensão punitiva do Tribunal de Contas da União subordina-se ao prazo geral de prescrição indicado no art. 205 do Código Civil; (grifo nosso) 
9.1.2. a prescrição a que se refere o subitem anterior é contada a partir da data de ocorrência da irregularidade sancionada, nos termos do art. 189 do Código Civil;
9.1.3. o ato que ordenar a citação, a audiência ou oitiva da parte interrompe a prescrição de que trata o subitem 9.1.1, nos termos do art. 202, inciso I, do Código Civil;
9.1.4. a prescrição interrompida recomeça a correr da data em que for ordenada a citação, a audiência ou oitiva da parte, nos termos do art. 202, parágrafo único, parte inicial, do Código Civil;
9.1.5. haverá a suspensão da prescrição toda vez que o responsável apresentar elementos adicionais de defesa, ou mesmo quando forem necessárias diligências causadas por conta de algum fato novo trazido pelos jurisdicionados, não suficientemente documentado nas manifestações processuais, sendo que a paralisação da contagem do prazo ocorrerá no período compreendido entre a juntada dos elementos adicionais de defesa ou da peça contendo o fato novo e a análise dos referidos elementos ou da resposta da diligência, nos termos do art. 160, §2º, do Regimento Interno;
9.1.6. a ocorrência desta espécie de prescrição será aferida, independentemente de alegação da parte, em cada processo no qual haja intenção de aplicação das sanções previstas na Lei 8.443/1992;
9.1.7. o entendimento consubstanciado nos subitens anteriores será aplicado, de imediato, aos processos novos (autuados a partir desta data) bem como àqueles pendentes de decisão de mérito ou de apreciação de recurso por este Tribunal;' (grifo nosso) 
20. No Voto Condutor do Acórdão 1510/2019-TCU-Primeira Câmara, foi ressaltado que o processo foi autuado em 29/11/2011, as citações e audiências foram ordenadas em 3/12/2012 e o julgamento deu-se em 4/11/2014. Ocorre que o Acórdão 2402/2017-TCU-Primeira Câmara tornou insubsistentes os subitens 9.1 e 9.2 do Acórdão 6957/2014-TCU-Primeira Câmara no tocante à empresa M. A. Mendes Bezerra (02.757.167/0001-27) , ante a inexistência de citação válida e a subsequente ausência do contraditório e da ampla defesa, nos termos do art. 5º, inciso LV, da Constituição Federal. 
21. No caso concreto, a irregularidade foi praticada no exercício de 2004 e o despacho que ordenou a nova citação se deu em 25/4/2017, data em que foi realizada a sessão inerente ao Acórdão 2402/2017-TCU-Primeira Câmara. Verifica-se, dessa forma, a ocorrência da pretensão punitiva, nos termos do art. 205 do Código Civil (prazo de 10 anos, a contar da data de ocorrência da irregularidade) .
22.	 O processo, ao receber nova citação em 2017, estava pendente de apreciação de mérito. A par do relatado, sugerimos ao Tribunal que acate, neste ponto, a omissão do Acórdão 1510/2019-TCU-Primeira Câmara no que tange à ocorrência da pretensão punitiva do Tribunal, de modo a tornar insubsistente o subitem 9.2 do citado decisum.
23. Em relação ao mérito do processo (entrega ou não equipamento de raio x pela empresa M. A. Mendes Bezerra) , o Voto condutor do Acórdão 1510/2019-TCU-Primeira Câmara é cristalino ao dispor:
'24. A cópia da nota fiscal 541 ora apresentada pela empresa (peça 150, p. 11) , com suposto atesto de entrega dos materiais em 14/6/2004 (peça 150, p. 12) , não pode ser aceita para comprovar a entrega do aparelho de raio X, ante a sua fragilidade. Isso porque, na prestação de contas apresentada pelo ex-prefeito ao órgão concedente, consta cópia da mesma nota fiscal, cujo verso encontra-se em branco (peça 2, p. 97) .
25.  Além disso, a Secretaria Executiva do Ministério da Saúde, ao realizar o acompanhamento do convênio em 29/4/2005, registrou, no subitem 1.5 do Relatório de Verificação in loco 38-2/2005 (peça 1, p. 312) , que a nota fiscal 541 (peça 1, p. 177-178 e 185) não continha atesto do responsável pelo recebimento dos bens, em infringência ao § 2º, inciso III, art. 63, da Lei 4.320/1964. Ou seja, em 2005, a nota fiscal da empresa utilizada pela prefeitura para comprovação da despesa não continha atesto, apesar do documento ora apresentado conter atesto datado de 14/6/2004.
26. Em reforço, cumpre salientar que a Secretaria Executiva do Ministério da Saúde, no relatório supracitado, registrou a não localização do aparelho de raio X no município, sendo que a justificativa oferecida pelo sr. Veronildo Tavares dos Santos, sucessor do sr. Ilzemar Oliveira Dutra, foi no sentido de que a Administração estava "providenciando a liquidação do valor correspondente a contrapartida comprometida e o recebimento do bem" (peça 1, p. 313) . Posteriormente, no terceiro acompanhamento, realizado em abril de 2006, observou-se, mais uma vez, que não havia a comprovação da entrega e do funcionamento do aparelho de raio X (peça 2, p. 165-167) .
27. Por conseguinte, não procedem as alegações de que o objeto foi comprovadamente cumprido em sua integralidade.'
24. Em acréscimo ao relatado no item anterior, faz-se necessário destacar a informação encaminhada pelo Fisco Maranhense decorrente da diligência que lhe foi enviada pelo Tribunal (peça 14, p. 1 e 7-10) .  
'Quanto ao contribuinte M.A Mendes Bezerra, a Nota Fiscal nº 541, de 11/6/2004, não foi lançada em sua Declaração de Informações Econômico-Fiscais/DIEF apresentada a esta Sefaz, bem como o mesmo não foi localizado no seu domicílio indicado em sua ficha cadastral, conforme documentos anexados - Anexo 2'
25. Assim sendo, não há que falar em omissão, obscuridade ou contradição do Acórdão 1150/2019-TCU-Primeira Câmara-BZ quanto ao mérito do TC Processo 036.519/2011-1 (irregularidade imputada/definição do débito e imputação de responsabilidade solidária à empresa M. A. Mendes Bezerra) .
26. A atuação do órgão concedente e da Controladoria-Geral da União na fase interna da presente deu-se nos exatos termos da legislação que rege a instauração e instrução das tomadas de contas especiais. O fato de a empresa M. A. Mendes Bezerra não ter sido apontada como responsável solidária pelo débito na fase interna da TCE não configura omissão. Portanto, o Acórdão 1150/2019-TCU-Primeira Câmara-BZ não foi omisso quanto à aplicação do art. 2º da IN/TCU 56/2007. A uma, porque a situação delineada pelo embargante não ocorreu. A duas, porque a norma citada pelo embargante está revogada desde 2012 (IN/TCU 71/2012) .
27. Em face do exposto, submetem-se os autos à consideração superior, para posterior envio ao Relator, propondo-se:
a) conhecer os embargos interpostos pela representante legal da empresa M. A. Mendes Bezerra, tendo em vista  que observaram os requisitos da legitimidade, interesse de recorrer, singularidade e tempestividade, nos termos do art. 34, § 1º, da Lei 8.443/1992, c/c o 287, § 1º, do RI/TCU, para, no mérito, dar-lhes provimento parcial ; e
b) tornar insubsistente o subitem 9.2 do Acórdão 1150/2019-TCU-Primeira Câmara, uma vez que ocorreu a prescrição da pretensão punitiva em relação à empresa M. A. Mendes Bezerra, nos termos definidos pelo Acórdão 1441/2016-TCU-Plenário;
c) manter inalterados os demais termos do acórdão embargado; e
d) dar ciência da deliberação que vier a ser proferida, bem como do relatório e do voto que a fundamentarem, aos embargantes e à Diretoria-Executiva do Fundo Nacional de Saúde."
2.	O Secretário da SecexTCE endossou a instrução acima transcrita (peça 215) .
	É o relatório.

Fernanda Mendes Bezerra Gomes (OAB/MA 8.052)

Não atuou

EMBARGOS DE DECLARAÇÃO OPOSTOS CONTRA DECISÃO QUE JULGOU IRREGULARES AS CONTAS DO RECORRENTE, COM DÉBITO SOLIDÁRIO E MULTA. CONHECIMENTO. AUSÊNCIA DE OBSCURIDADE, OMISSÃO OU CONTRADIÇÃO. TENTATIVA DE REDISCUSSÃO DE MÉRITO. RECONHECIMENTO DA PRESCRIÇÃO DA PRETENSÃO PUNITIVA. PROVIMENTO PARCIAL PARA AFASTAMENTO DA MULTA. CIÊNCIA.

TOMADA DE CONTAS ESPECIAL (TCE)

Considerando que o exame de admissibilidade cinge-se ao cabimento do recurso, sem indagar sobre a existência, ou não, de omissão, contradição ou obscuridade, verifica-se que os argumentos apresentados pela embargante enquadram-se, em tese, no que dispõe o art. 34 da Lei 8.443/1992.
2.	Além disso, o aviso de recebimento relativo ao ofício de notificação remetido à embargante para fins de ciência da deliberação recorrida, datado de 3/3/2020 (peça 208) , aponta a tempestividade do recurso, interposto em 9/3/2020 (peça 211) .
3.	Logo, conheço dos presentes embargos de declaração, uma vez que estão presentes os requisitos específicos de admissibilidade previstos nos arts. 32 e 34 da Lei 8.443/1992 c/c o art. 287 do RITCU.
II - Breve histórico
4.	O feito sob exame tratou, originalmente, de tomada de contas especial instaurada pelo Fundo Nacional de Saúde (FNS) em desfavor do sr. Ilzemar Oliveira Dutra, ex-prefeito do Município de Santa Luzia/MA, em virtude da não comprovação da regular aplicação da totalidade dos recursos transferidos por força do Convênio 1.450/2003.
5.	Referido ajuste teve como objeto fortalecer o Sistema Único de Saúde (SUS) mediante apoio técnico e financeiro para aquisição de equipamentos e materiais permanentes. No caso específico, o plano de trabalho previa a aquisição de um aparelho de raio X e outro de ultrassonografia para o Hospital Municipal Pedro dos Reis Fernandes Neto.
6.	Para a consecução das metas pactuadas, o FNS repassou ao convenente a quantia de R$ 119.940,00, ao passo que o município arcou com a quantia de R$ 30.060,00, a título de contrapartida, somando R$ 150.000,00, valor total do ajuste.
7.	Depois de efetuar quatro vistorias in loco, o órgão concedente apurou que o objeto do convênio foi executado em 50%, uma vez que não foi comprovada a entrega do aparelho de raio X constante da Nota Fiscal 541, emitida pelo empresário individual M. A. Mendes Bezerra (Dimed - Distribuidora de Equipamento Médico) , no valor de 65.500,00. Constatou-se que apenas o aparelho de ultrassonografia (R$ 84.500,00) estava instalado e funcionando devidamente.
8.	Do valor cuja utilização não restou corretamente comprovada (R$ 65.500,00) , a quantia de R$ 40.000,00 corresponde a recursos federais e, portanto, constitui dano ao erário passível de reparação. Neste caso, o dever de ressarcir o prejuízo recaiu sobre o ex-prefeito e a empresa que, apesar de ter recebido o pagamento, deixou de entregar o equipamento ao Município de Santa Luzia/MA.
9.	Devidamente citados no âmbito deste Tribunal, o sr. Ilzemar Oliveira Dutra e a empresa M. A. Mendes Bezerra permaneceram silentes.
10.	Foi também promovida a audiência do sr. Ilzemar Oliveira Dutra e dos srs. Pedro Soares Nobre, Josias Chaves Ferreira e Francliud Alves Araújo, membros da comissão de licitação, pelas irregularidades abaixo:
	a) divergência entre a cópia da publicação do aviso de licitação na imprensa oficial apresentada pelo ex-prefeito e a que consta do Diário Oficial do Estado do Maranhão de 7/5/2004, seção D.O. publicações de terceiros, disponível no site www.diariooficial.ma.gov.br; e
	b) ausência de documentos de habilitação previstos nos subitens 5.1.1 e/ou 5.1.2 da Tomada de Preços 4/2004.
11.	Os responsáveis deixaram transcorrer in albis o prazo para apresentação de razões de justificativa.
12.	Ante a inexistência, nos autos, de elementos capazes de comprovar a boa e regular aplicação de parte dos recursos repassados, esta Corte de Contas, por intermédio do Acórdão 6957/2014-TCU-Primeira Câmara, sob minha relatoria, julgou irregulares as contas do sr. Ilzemar Oliveira Dutra e da empresa M. A. Mendes Bezerra (Dimed - Distribuidora de Equipamento Médico) , com imputação de débito solidário correspondente ao valor histórico de R$ 40.000,00. Foi, também, aplicada multa ao ex-prefeito e à empresa, no valor de R$ 7.000,00 cada, bem como aos membros da CPL, no valor de R$ 4.000,00.
13.	Posteriormente, a empresa M.A. Mendes Bezerra, por meio de sua representante legal, opôs embargos de declaração contra o Acórdão 6957/2014-TCU-Primeira Câmara, o qual foi conhecido e parcialmente provido por meio do Acórdão 2402/2017-TCU-Primeira Câmara. Este último julgado tornou insubsistentes os subitens 9.1 e 9.2 do acórdão embargado no tocante à empresa ante a inexistência de citação válida e a subsequente ausência do contraditório e da ampla defesa, mantendo inalterados os demais termos da deliberação.
14.	Ato contínuo, os autos foram restituídos à Secex/MA para que nova notificação fosse remetida à empresa M.A. Mendes Bezerra, o que se deu por meio do Ofício 2.844/2017, recebido em 10/10/2017 (vide aviso de recebimento à peça 145) .
15.	Após solicitar prorrogação do prazo para oferecimento das alegações de defesa, foram carreados aos autos os argumentos constantes da peça 150, por meio dos quais a empresa alegou que: (i) desde 15/7/2009 deu baixa em suas atividades comerciais e, portanto, não recusou o recebimento das comunicações encaminhadas pelo Tribunal a seu antigo endereço comercial; (ii) a presente tomada de contas especial não lhe oportunizou defesa na fase interna, tendo sido chamada somente agora, na fase externa; (iii) houve prescrição administrativa diante da inércia prolongada verificada neste processo, paralisado nesta Corte há quase dez anos, sem que houvesse nenhuma decisão conclusiva acerca da ocorrência de efetiva irregularidade; (iv) o transcurso do prazo sem o devido chamamento da contratada prejudicou, inclusive, a obtenção de documentos necessários à sua defesa; (v) não pode ser responsabilizada por qualquer ato decorrente do fornecimento do equipamento, pois, no verso da Nota Fiscal 541, emitida em 11/6/2004, consta o recebimento do aparelho de raio X pelo servidor Oziel Soares Pinheiro (peça 150, p. 11-12) , o que comprovaria a entrega do bem na prefeitura, mesmo sem a empresa ter recebido o valor correspondente até aquela data; e (vi) o TCU, em seu acórdão, foi omisso em relação à responsabilidade solidária, pois não houve individualização das responsabilidades e do débito.
16.	Ao final, a responsável requereu o acolhimento das preliminares e o consequente arquivamento do feito, ou, alternadamente, o acolhimento da defesa com o julgamento pela regularidade das contas.
17.	Por meio do Acórdão 1150/2019-TCU-Primeira Câmara, sob minha relatoria, endossei a análise efetuada pela unidade técnica de modo a afastar as preliminares suscitadas pela empresa M.A. Mendes Bezerra.
18.	Quanto ao mérito, os argumentos não foram suficientes para comprovar a entrega do aparelho de raio X. Conforme restou demonstrado, apesar de a empresa ter recebido o pagamento mediante o cheque 0850003, datado de 14/6/2004 (peça 1, p. 183, 186 e 188) , o equipamento jamais foi fornecido.
19.	Diante desse contexto, a empesa foi condenada a devolver aos cofres públicos o valor quantificado nos autos, no valor histórico de R$ 40.000,00, em regime de solidariedade com o ex-prefeito. Ante a gravidade da conduta, houve, ainda, a aplicação da multa prevista no art. 57 da Lei 8.443/1992, a qual foi fixada em R$ 7.000,00.
20.	É contra essa deliberação que se insurge a embargante.
III - Das alegações recursais
21.	Em breve resumo, a empresa M.A Mendes Bezerra suscita a existência de omissões, contradições e obscuridades no julgado acima citado com base nos argumentos de que: (i) o art. 6º, inciso I, da IN TCU 56/2007 fixou o valor de R$ 75.000,00 como limite material do valor do dano para o prosseguimento válido do processo de tomadas de contas especial e, considerando que o valor do prejuízo ora apurado é de R$ 40.000,00, o feito deveria ser arquivado; (ii) as contas seriam iliquidáveis em face de incêndio ocorrido das dependências da prefeitura, o qual destruiu parte do acervo documental do órgão; (iii) houve cerceamento de defesa pelo fato de não ter participado da fase interna da tomada de contas especial; (iv) o acórdão seria nulo em face de sua notificação ter se dado em endereço diverso; (v) houve a prescrição do exercício do poder de fiscalização, pois o processo de tomada de contas especial foi instaurado pelo FNS após decorrerem mais de dez anos da execução do ajuste; (vi) a sua notificação válida deu-se depois de doze anos do fato gerador, o que ofenderia os princípios da segurança jurídica e da duração razoável do processo; (vii) houve prescrição da pretensão punitiva desta Corte, que lhe aplicou multa de R$ 7.000,00 dezesseis anos após o fato gerador da irregularidade; (viii) o responsável pelo atesto de recebimento do aparelho de raio X encontra-se em coma, o que impediria o estabelecimento da verdade material; (ix) conforme a Nota Fiscal 6.541, emitida em 11/6/2004, o aparelho de raio X objeto da demanda foi entregue; e (x) o acórdão embargado não individualizou as responsabilidades e os débitos imputados. 
IV - Da análise de mérito
22.	Ressalto, de início, que a omissão que enseja embargos de declaração deve se referir a questão que deixou de ser decidida pelo julgador, embora fosse essencial ao desfecho da lide (Acórdão 7774/2015-TCU-Plenário, 1.016/2008-Plenário, 1.488/2004-1ª Câmara e 153/2003-Plenário, dentre outros) .
23.	Já a contradição que dá margem aos embargos é aquela que se estabelece entre os termos da própria decisão - acórdão, relatório e voto - e não a que porventura exista entre ela e o ordenamento jurídico; menos ainda a que se manifeste entre a deliberação e a opinião da parte vencida. Não cabe, pois, alegação de contradição entre o acórdão embargado e a doutrina, a jurisprudência ou mesmo comando legal (Acórdão 7790/2020-TCU-Segunda Câmara, 6.099/2017-2ª Câmara, 131/2015-1ª Câmara e 442/2007-Plenário, dentre outros) .
24.	A obscuridade, por sua vez, é o defeito consistente na difícil compreensão do conteúdo da decisão e pode decorrer de simples defeito redacional ou mesmo de má formulação de conceitos (vide Acórdão 1910/2014-TCU-Plenário e 2.058/2012-Plenário) .
25.	Sob os critérios acima mencionados, não vejo omissão, contradição ou obscuridade a ser corrigida na deliberação atacada.
26.	O voto que fundamentou a decisão embargada abordou expressamente todas as questões à época suscitadas pela responsável.
27.	Acerca do suposto cerceamento de defesa na fase interna da tomada de contas especial, assim restou assentado:
	"16. (...) urge esclarecer à responsável que a jurisprudência deste Tribunal é firme no sentido de que a fase interna da TCE, da qual fazem parte os procedimentos conduzidos pelo órgão instaurador, não corresponde a processo, mas sim a procedimento, no qual não há partes, lide ou litígio. Assim, a instauração do contraditório e da ampla defesa, para fins de condenação dos responsáveis por parte desta Corte, somente se dá na fase externa do processo de tomada de contas especiais, ou seja, por meio de sua regular citação, sendo irrelevante, para a configuração do contraditório, a ocorrência ou não de notificação anterior pelo órgão concedente (Acórdão 6941/2015-TCU-Primeira Câmara, 1.404/2014-Plenário, 2.875/2014-Plenário, 4.578/2014-1ª Câmara e 5.661/2014-1ª Câmara, dentre outros) .
	17. Adicionalmente, destaca-se que o órgão concedente sequer incluiu a empresa no rol de responsáveis, sendo que a irregularidade foi, inicialmente, atribuída somente ao ex-gestor municipal. A empresa M.A. Mendes Bezerra foi responsabilizada apenas na fase externa, já no âmbito desta Corte de Contas (vide instrução de peça 18) ."	
28.	Quanto à alegação de prescrição do débito, constou da deliberação embargada que: 
	"20. (...) cabe salientar que a jurisprudência pacífica deste Tribunal e do Supremo Tribunal Federal é no sentido de que as ações de ressarcimento movidas pelo Estado contra os agentes causadores de danos ao erário são imprescritíveis (ex vi do enunciado da Súmula TCU 282) . Logo, os dispositivos legais mencionados pela empresa (art. 23 da Lei 8.429/1992 e art. 1º da Lei 9.873/1999) são inaplicáveis ao caso concreto".
29.	Acerca do não trancamento das contas por decurso de prazo, o voto que conduziu a decisão ora atacada registrou que: 
	"21. Ressalta-se que a jurisprudência desta Corte de Contas é pacífica em afirmar que a aplicação do art. 5º, § 4º, da IN TCU 56/2007 não era obrigatória (haja vista o comando contido na parte inicial do referido dispositivo regulamentar) e se sujeitava ao juízo discricionário de conveniência e oportunidade no exame do caso concreto (Acórdãos 1.430/2008 e 806/2008, ambos da 2ª Câmara, e Acórdãos 1.214/2008 e 1.131/2008, da 1ª Câmara) . A citada regra foi mantida pela IN TCU 71/2012, alterada pela IN 76/2016, que, ao revogar a IN 56/2007, também condicionou a dispensa de instauração da TCE, na mesma hipótese, à inexistência de 'determinação em contrário do Tribunal de Contas da União' (art. 6º) . Logo, o mero transcurso do tempo não é razão suficiente para trancamento das contas. É preciso que, além disso, existam fundadas razões para supor que o direito à defesa tenha ficado prejudicado.
	22. Ademais, como bem destacou a unidade técnica, não procede a alegação de que esta tomada de contas especial teve sua tramitação parada por mais de dez anos, uma vez o processo foi autuado em 29/11/2011, as citações e audiências foram ordenadas em 3/12/2012 e o julgamento deu-se em 4/11/2014".
30.	Já a questão relativa à nulidade da primeira citação dirigida à embargante, que utilizou endereço onde a empresa M.A Mendes Bezerra não mais exercia suas atividades desde 15/7/2009, encontra-se ultrapassada, pois foi objeto de deliberação no Acórdão 2402/2017-TCU-Primeira Câmara.
31.	Naquela oportunidade, o voto condutor do citado decisum partilhou do entendimento da unidade técnica no sentido de que, à época, não haviam sido esgotadas as medidas administrativas possíveis na tentativa de localizar a representante legal da empresa. Como consequência, a citação realizada por via editalícia foi tida como inválida, declarando-se a nulidade dos atos dela decorrentes, incluindo o acórdão condenatório, o qual foi declarado insubsistente nos subitens relacionados à embargante. 
32.	O Acórdão 2402/2017-TCU-Primeira Câmara apresentou a seguinte redação:
	"ACORDAM os Ministros do Tribunal de Contas da União, reunidos em sessão da 1ª Câmara, ante as razões expostas pelo relator, em:
	9.1. conhecer dos presentes embargos de declaração, nos termos dos arts. 32 e 34 da Lei 8.443/1992 c/c o art. 287 do RITCU para, no mérito, dar-lhes provimento parcial; 
	9.2. tornar insubsistentes os subitens 9.1 e 9.2 do Acórdão 6957/2014-TCU-Primeira Câmara no tocante à empresa M. A. Mendes Bezerra (02.757.167/0001-27) , ante a inexistência de citação válida e a subsequente ausência do contraditório e da ampla defesa, nos termos do art. 5º, inciso LV, da Constituição Federal;
	9.3. restituir os autos à Secex/MA para que dê ciência do presente acórdão à embargante, por intermédio de sua representante legal, devendo ser mencionado no ofício de notificação a solidariedade com o sr. Ilzemar Oliveira Dutra, bem como que será considerada realizada a citação na data em que houver a ciência desta deliberação; e
	9.4. manter inalterados os demais termos do acórdão embargado".  (g.n.) 
33.	Após o Acórdão 2402/2017-TCU-Primeira Câmara acima, foi expedido novo ofício de citação, devidamente recebido no endereço da destinatária, sendo proferida nova decisão, a saber, o Acórdão 1150/2019-TCU-Primeira Câmara, ora embargado.
34.	Quanto ao mérito do recurso sob análise, os pontos agora suscitados pela embargante também foram examinados na decisão embargada, havendo, inclusive, a devida individualização da responsabilidade da empresa. Vejamos:
	"18. O chamamento da empresa aos autos, por sua vez, fundamentou-se nos art. 16, § 2º, da Lei 8.443/1992, que determina que este Tribunal, ao julgar irregulares as contas, deve fixar a responsabilidade solidária do agente público que praticou o ato irregular e do terceiro que, como contratante ou parte interessada na prática do mesmo ato, de qualquer modo, haja concorrido para o cometimento do dano apurado.
	19. No presente caso, restou expressamente assentado que a responsabilidade da empresa decorreu da não comprovação da entrega do aparelho de raio X indicado na nota fiscal 541 (peça 1, p. 184) . Consta dos autos que, embora a empresa tenha recebido o pagamento mediante o cheque 0850003, datado de 14/6/2004 (peça 1, p. 183, 186 e 188) , o equipamento jamais foi fornecido (vide os quatro relatórios de vistorias in loco realizadas pelo Ministério da Saúde à peça 1, p. 123-143, 305-319, e peça 2, p. 3-14, 115-143, 158-185) . (...) 
	24. A cópia da nota fiscal 541 ora apresentada pela empresa (peça 150, p. 11) , com suposto atesto de entrega dos materiais em 14/6/2004 (peça 150, p. 12) , não pode ser aceita para comprovar a entrega do aparelho de raio X, ante a sua fragilidade. Isso porque, na prestação de contas apresentada pelo ex-prefeito ao órgão concedente, consta cópia da mesma nota fiscal, cujo verso encontra-se em branco (peça 2, p. 97) .
	25. Além disso, a Secretaria Executiva do Ministério da Saúde, ao realizar o acompanhamento do convênio em 29/4/2005, registrou no subitem 1.5 do 'Relatório de Verificação in loco 38-2/2005' (peça 1, p. 312) que a nota fiscal 541 (peça 1, p. 177-178 e 185) não continha atesto do responsável pelo recebimento dos bens, em infringência ao § 2º, inciso III, art. 63, da Lei 4.320/1964. Ou seja, em 2005, a nota fiscal da empresa utilizada pela prefeitura para comprovação da despesa não continha atesto, apesar do documento ora apresentado conter atesto datado de 14/6/2004.
	26. Em reforço, cumpre salientar que a Secretaria Executiva do Ministério da Saúde, no relatório supracitado, registrou a não localização do aparelho de raio X no município, sendo que a justificativa oferecida pelo sr. Veronildo Tavares dos Santos, sucessor do sr. Ilzemar Oliveira Dutra, foi no sentido de que a Administração estava 'providenciando a liquidação do valor correspondente a contrapartida comprometida e o recebimento do bem' (peça 1, p. 313) . Posteriormente, no terceiro acompanhamento, realizado em abril de 2006, observou-se, mais uma vez, que não havia a comprovação da entrega e do funcionamento do aparelho de raio X (peça 2, p. 165-167) .
	27. Por conseguinte, não procedem as alegações de que o objeto foi comprovadamente cumprido em sua integralidade. (...) 
	30. Diante desse contexto, creio que a empesa deve ser condenada a devolver aos cofres públicos o valor quantificado nos autos, no valor histórico de R$ 40.000,00, em regime de solidariedade com o ex-prefeito".
35.	Assim, reputo não haver omissão, contradição ou obscuridade a ser corrigida.
36.	Cumpre registrar, por oportuno, que os embargos de declaração não se constituem em figura recursal adequada à rediscussão do mérito de questões anteriormente examinadas, nem para reavaliação dos fundamentos que conduziram à prolação do acórdão recorrido, devendo o responsável inconformado valer-se do recurso adequado para provocar a reapreciação da matéria.
37.	Contudo, a embargante suscita, pela primeira vez, a ocorrência de prescrição da pretensão punitiva, a qual, por ser questão de ordem pública e oponível a qualquer tempo, deve ser examinada.
38.	Como é sabido, a matéria foi pacificada nesta Corte de Contas em sede de incidente de uniformização de jurisprudência por intermédio do Acórdão 1441/2016-TCU-Plenário. Naquela assentada, decidiu-se que a pretensão punitiva subordina-se ao prazo geral de prescrição indicado no art. 205 do Código Civil, que é de dez anos, contado da data de ocorrência da irregularidade sancionada, nos termos do art. 189 do Código Civil, sendo esse prazo interrompido pelo ato que ordenar a citação, a audiência ou a oitiva do responsável. Conforme o mesmo acórdão, a ocorrência dessa espécie de prescrição será aferida, independentemente de alegação da parte, em cada processo no qual haja intenção de aplicação das sanções previstas na Lei 8.443/1992.
39.	No caso concreto, a irregularidade foi praticada no exercício de 2004 e o ato de ordenação da citação válida deu-se em 25/4/2017 (data da sessão em que foi prolatado o Acórdão 2402/2017-TCU-Primeira Câmara, que ordenou a citação) . Constata-se, portanto, a ocorrência da prescrição da pretensão punitiva por parte deste Tribunal, uma vez que transcorreram mais de dez anos entre as datas mencionadas.
40.	Por conseguinte, deve ser dado provimento parcial ao recurso, de modo a afastar a multa aplicada à embargante.
	Ante o exposto, voto no sentido de que o Tribunal adote o Acórdão que ora submeto à deliberação desta 1ª Câmara.
             TCU, Sala de Sessões Ministro Luciano Brandão Alves de Souza, em 15 de setembro de 2020.
BENJAMIN ZYMLER
Ministro-Relator